---
title: ""
output:
  html_document:
    toc: true
    toc_float: true

---

```{r setup, include=FALSE}
knitr::opts_chunk$set(echo = FALSE)
```

# **Observatorio COVID-19:Educación** 

Esta sección presenta un conjunto de datos y gráficos que permiten visualizar dimensiones relevantes para analizar el impacto de la suspensión de las actividades presenciales en el sistema nacional de educación y de la reapertura gradual por etapas.  

El reporte procura ofrecer a investigadores, tomadores de decisión, formadores de opinión y público en general un panorama general de la situación del país en materia de educación en el contexto de la emergencia sanitaria y social generada por la pandemia del COVID-19.  

La información se agrupa en tres partes. La primera es una estimación de la cantidad de niños, niñas y adolescentes que se reincorporan a las clases presenciales en cada una de las etapas de la reapertura. La segunda es un dimensionamiento de la cantidad de niños, niñas y adolescentes matriculados en la educación de 0 a 17 años. La tercera procura ofrecer una mirada a algunos aspectos sociales de la educación en Uruguay.  

Los datos de los gráficos fueron elaborados a partir de datos de las siguientes fuentes: Encuesta Continua de Hogares de INE; Anuario Estadístico del Ministerio de Educación y Cultura; Observatorio de la Educación de ANEP; Mirador Educativo del INEED; Estudios de Población y Proyectos de INAU. Los usuarios pueden descargar aquí el archivo con la información que se presenta en esta sección.


#### **Dimensiones**

    a. Estimación de niños y niñas por etapa de reapertura  
    b. Dimensionamiento de la educación de 0 a 17 años  
    c. Una mirada social a la educación  


<br />

```{r, echo = FALSE}
suppressPackageStartupMessages(library(tidyverse))
suppressPackageStartupMessages(library(plotly))
source(here::here('data-raw/observatorio_educacion.R'))

```


# **Estimación de niños y niñas por etapa de reapertura**  

En esta sección se presenta una estimación de la cantidad de niños, niñas y adolescentes se reincorporan a la presencialidad en cada una de las etapas definidas por el gobierno.  

### _Etapa 0: 22 de abril_  

### _Etapa 1: 1° de junio_  

### _Etapa 2: 15 de junio_  

### _Etapa 3: 29 de junio_    





```{r, echo = FALSE}
e1 <-
  etapa1 %>% 
  ggplot(aes(fill = Ref, y = Cantidad, x =Etapa2)) + 
  geom_bar(position = "dodge", stat = "identity", color = 'black') +
  scale_y_continuous(labels = function(x) format(x, scientific = FALSE)) +
  theme_minimal() +
  labs(x = "", y = "", color = "") +
  theme(legend.position = "none")

ggplotly(e1) %>% 
  config(displayModeBar = F) %>%
    layout(margin = list(b = 100), legend = list(x = 0.5, y = -0.1, orientation = "h", xanchor = "center" )) %>%
    add_annotations(xref = "paper",
                    yref = "paper",
                    x = 1, 
                    y = -0.25, 
                    showarrow = FALSE,
                    text = 'UMAD con base en...', 
                    font = list(color = "black", size = 12))

```





<br />


# **Dimensionamiento de la educación de 0 a 17 años**  

Los datos de matrícula sirven para dimensionar en términos absolutos el número de niños, niñas y adolescentes de 0 a 17 años que concurren a centros educativos. Esta cifra absoluta brinda una dimensión del impacto en circulación de niños, niñas y adolescentes que implica la educación en su conjunto.   

### _Matrícula educación inicial, primaria, media y primera infancia 2005-2019_  

```{r, echo = FALSE}

g1 <- 
  ggplot(grafico1_e, aes(x = anio, y = matricula)) +
  geom_line(aes(group = tipo, color = tipo), size = 1.2) +
  geom_point(aes(color = tipo), size = 2) +
  scale_y_continuous(breaks = seq(40000, 400000, by = 60000), 
                     labels = function(x) format(x, scientific = FALSE)) +
  theme_minimal() +
  labs(x = "", y = "", color = "")

ggplotly(g1) %>% 
  config(displayModeBar = F) %>%
    layout(margin = list(b = 110), legend = list(x = 0.5, y = -0.1, orientation = "h", xanchor = "center" )) %>%
    add_annotations(xref = "paper",
                    yref = "paper",
                    x = 1, 
                    y = -0.30, 
                    showarrow = FALSE,
                    text = 'UMAD con base en...', 
                    font = list(color = "black", size = 12))

```
 


<br />


# **Una mirada social a la educación**  

### **Cobertura**  

Los datos de cobertura relacionan la matrícula educativa con la población total de niños, niñas y adolescente del país. Sirven para dimensionar qué porcentaje de niños, niñas y adolescentes del total en edad teórica de asistir al sistema educativo, efectivamente lo hacen. Se presentan datos para edades simples y también los datos de cobertura por edad agurpada según quintil de ingresos.

### _Cobertura entre 3 y 5 años por edad simple: 2005-2019_


```{r, echo = FALSE}

g2 <- 
  ggplot(grafico2_e, aes(x = Anio, y = Cobertura)) +
  geom_line(aes(group = Edad, color = Edad), size = 1.2) +
  geom_point(aes(color = Edad), size = 2) +
  ylim(30, 100) +
  theme_minimal() +
  labs(x = "", y = "", color = "")

ggplotly(g2) %>% 
  config(displayModeBar = F) %>%
    layout(margin = list(b = 100), legend = list(x = 0.5, y = -0.1, orientation = "h", xanchor = "center" )) %>%
    add_annotations(xref = "paper",
                    yref = "paper",
                    x = 1, 
                    y = -0.25, 
                    showarrow = FALSE,
                    text = 'Elaboración UMAD con base en Mirador Educativo del INEED, a partir de la (ECH-INE).', 
                    font = list(color = "black", size = 12))

```


### _Cobertura entre 3 y 5 años por quintil de ingresos: 2005-2019_

```{r, echo = FALSE}

g3 <- 
  ggplot(grafico3_e, aes(x = Anio, y = Nivel)) +
  geom_line(aes(group = Quintil, color = Quintil), size = 1.2) +
  geom_point(aes(color = Quintil), size = 2) +
  ylim(30, 100) +
  theme_minimal() +
  labs(x = "", y = "", color = "")

ggplotly(g3) %>% 
  config(displayModeBar = F) %>%
    layout(margin = list(b = 100), legend = list(x = 0.5, y = -0.1, orientation = "h", xanchor = "center" )) %>%
    add_annotations(xref = "paper",
                    yref = "paper",
                    x = 1, 
                    y = -0.25, 
                    showarrow = FALSE,
                    text = 'Elaboración UMAD con base en Mirador Educativo del INEED, a partir de la (ECH-INE).', 
                    font = list(color = "black", size = 12))

```




### _Cobertura entre 6 y 11 años por edad simple: 2005-2019_    


```{r, echo = FALSE}

g4 <- 
  ggplot(grafico4_e, aes(x = Anio, y = Cobertura)) +
  geom_line(aes(color = Edad), size = 1.2) +
  geom_point(aes(color = Edad), size = 2) +
  ylim(70, 100) +
  #facet_wrap(~Edad) +
  theme_minimal() +
  #theme(legend.position = "none") +
  labs(x = "", y = "", color = "")

ggplotly(g4) %>% 
  config(displayModeBar = F) %>%
    layout(margin = list(b = 100), 
           legend = list(x = 0.5, y = -0.1, orientation = "h", xanchor = "center" )) %>%
    add_annotations(xref = "paper",
                    yref = "paper",
                    x = 1, 
                    y = -0.25, 
                    showarrow = FALSE,
                    text = 'Elaboración UMAD con base en Mirador Educativo del INEED, a partir de la (ECH-INE).', 
                    font = list(color = "black", size = 12))

```



### _Cobertura entre 6 y 11 años por quintil de ingresos: 2005-2019_



```{r, echo = FALSE}

g5 <- 
  ggplot(grafico5_e, aes(x = Anio, y = Cobertura)) +
    geom_line(aes(color = Quintil), size = 1.2) +
  geom_point(aes(color = Quintil), size = 2) +
  ylim(70, 100) +
  #facet_wrap(~Quintil, nrow = 2) +
  theme_minimal() +
  #theme(legend.position = "none") +
  labs(x = "", y = "", color = "")

ggplotly(g5) %>% 
  config(displayModeBar = F) %>%
    layout(margin = list(b = 100), 
           legend = list(x = 0.5, y = -0.1, orientation = "h", xanchor = "center" )) %>%
    add_annotations(xref = "paper",
                    yref = "paper",
                    x = 1, 
                    y = -0.25, 
                    showarrow = FALSE,
                    text = 'Elaboración UMAD con base en Mirador Educativo del INEED, a partir de la (ECH-INE).', 
                    font = list(color = "black", size = 12))

```




### _Cobertura entre 12 y 14 años por edad simple: 2005-2019_  


```{r, echo = FALSE}

g6 <- 
  ggplot(grafico6_e, aes(x = Anio, y = Cobertura)) +
  geom_line(aes(color = Edad), size = 1.2) +
  geom_point(aes(color = Edad), size = 2) +
  ylim(70, 100) +
  theme_minimal() +
  labs(x = "", y = "", color = "")

ggplotly(g6) %>% 
  config(displayModeBar = F) %>%
    layout(margin = list(b = 100), 
           legend = list(x = 0.5, y = -0.1, orientation = "h", xanchor = "center" )) %>%
    add_annotations(xref = "paper",
                    yref = "paper",
                    x = 1, 
                    y = -0.25, 
                    showarrow = FALSE,
                    text = 'Elaboración UMAD con base en Mirador Educativo del INEED, a partir de la (ECH-INE).', 
                    font = list(color = "black", size = 12))

```





### _Cobertura entre 12 y 14 años por quintil de ingresos: 2005-2019_


```{r, echo = FALSE}

g7 <- 
  ggplot(grafico7_e, aes(x = Anio, y = Cobertura)) +
  geom_line(aes(color = Quintil), size = 1.2) +
  geom_point(aes(color = Quintil), size = 2) +
  ylim(70, 100) +
  theme_minimal() +
  labs(x = "", y = "", color = "")

ggplotly(g7) %>% 
  config(displayModeBar = F) %>%
    layout(margin = list(b = 100), 
           legend = list(x = 0.5, y = -0.1, orientation = "h", xanchor = "center" )) %>%
    add_annotations(xref = "paper",
                    yref = "paper",
                    x = 1, 
                    y = -0.25, 
                    showarrow = FALSE,
                    text = 'Elaboración UMAD con base en Mirador Educativo del INEED, a partir de la (ECH-INE).', 
                    font = list(color = "black", size = 12))

```





### _Cobertura entre 15 y 17 años por edad simple: 2005-2019_

```{r, echo = FALSE}

g8 <- 
  ggplot(grafico8_e, aes(x = Anio, y = Cobertura)) +
  geom_line(aes(color = Edad), size = 1.2) +
  geom_point(aes(color = Edad), size = 2) +
  ylim(0, 100) +
  theme_minimal() +
  labs(x = "", y = "", color = "")

ggplotly(g8) %>% 
  config(displayModeBar = F) %>%
    layout(margin = list(b = 100), 
           legend = list(x = 0.5, y = -0.1, orientation = "h", xanchor = "center" )) %>%
    add_annotations(xref = "paper",
                    yref = "paper",
                    x = 1, 
                    y = -0.25, 
                    showarrow = FALSE,
                    text = 'Elaboración UMAD con base en Mirador Educativo del INEED, a partir de la (ECH-INE).', 
                    font = list(color = "black", size = 12))

```


### _Cobertura entre 15 y 17 años por quintil de ingresos: 2005-2019_

```{r, echo = FALSE}

g9 <- 
  ggplot(grafico9_e, aes(x = Anio, y = Cobertura)) +
  geom_line(aes(color = Quintil), size = 1.2) +
  geom_point(aes(color = Quintil), size = 2) +
  ylim(0, 100) +
  theme_minimal() +
  labs(x = "", y = "", color = "")

ggplotly(g9) %>% 
  config(displayModeBar = F) %>%
    layout(margin = list(b = 100), 
           legend = list(x = 0.5, y = -0.1, orientation = "h", xanchor = "center" )) %>%
    add_annotations(xref = "paper",
                    yref = "paper",
                    x = 1, 
                    y = -0.25, 
                    showarrow = FALSE,
                    text = 'Elaboración UMAD con base en Mirador Educativo del INEED, a partir de la (ECH-INE).', 
                    font = list(color = "black", size = 12))

```


<br />


### **Conectividad y acceso a internet**  

Los datos de conectividad sirven para brindar una aproximación a las condiciones de infraestructura disponibles para llevar a cabo actividades educativas no presenciales a través de entornos virtuales.

### _Porcentaje de hogares con niños, niñas y/o adolescentes de 3 a 17 años asistentes a centros educativos con conexión a internet según quintil de ingreso del hogar:  2019_  




```{r, echo = FALSE}

b1 <- 
  barra_quintiles %>% filter(grafico == 'barra1') %>% 
  ggplot(aes(x = Quintil, y = Porcentaje)) +
  geom_col(aes(fill = Quintil), color = 'black') +
  theme_minimal() +
  labs(x = "", y = "", color = "") +
  theme(legend.position = "none")

ggplotly(b1) %>% 
  config(displayModeBar = F) %>%
    layout(margin = list(b = 100), 
           legend = list(x = 0.5, y = -0.1, orientation = "h", xanchor = "center" )) %>%
    add_annotations(xref = "paper",
                    yref = "paper",
                    x = 1, 
                    y = -0.25, 
                    showarrow = FALSE,
                    text = 'Elaboración UMAD con base en Mirador Educativo del INEED, a partir de la (ECH-INE).', 
                    font = list(color = "black", size = 12))

```





### _Porcentaje de hogares con niños, niñas y/o adolescentes de 3 a 17 años asistentes a centros educativos con tenencia de computadora o laptop según quintil de ingreso del hogar: 2019_


```{r, echo = FALSE}

b2 <- 
  barra_quintiles %>% filter(grafico == 'barra2') %>% 
  ggplot(aes(x = Quintil, y = Porcentaje)) +
  geom_col(aes(fill = Quintil), color = 'black') +
  theme_minimal() +
  labs(x = "", y = "", color = "") +
  theme(legend.position = "none")

ggplotly(b2) %>% 
  config(displayModeBar = F) %>%
    layout(margin = list(b = 100), 
           legend = list(x = 0.5, y = -0.1, orientation = "h", xanchor = "center" )) %>%
    add_annotations(xref = "paper",
                    yref = "paper",
                    x = 1, 
                    y = -0.25, 
                    showarrow = FALSE,
                    text = 'Elaboración UMAD con base en Mirador Educativo del INEED, a partir de la (ECH-INE).', 
                    font = list(color = "black", size = 12))

```




### _Porcentaje de hogares con niños, niñas y/o adolescentes de 3 a 17 años asistentes a centros educativos con tenencia de laptop del Plan Ceibal según quintil de ingreso del hogar: 2019_  

```{r, echo = FALSE}

b3 <- 
  barra_quintiles %>% filter(grafico == 'barra 3') %>% 
  ggplot(aes(x = Quintil, y = Porcentaje)) +
  geom_col(aes(fill = Quintil), color = 'black') +
  ylim(0, 100) +
  theme_minimal() +
  labs(x = "", y = "", color = "") +
  theme(legend.position = "none")

ggplotly(b3) %>% 
  config(displayModeBar = F) %>%
    layout(margin = list(b = 100), 
           legend = list(x = 0.5, y = -0.1, orientation = "h", xanchor = "center" )) %>%
    add_annotations(xref = "paper",
                    yref = "paper",
                    x = 1, 
                    y = -0.25, 
                    showarrow = FALSE,
                    text = 'Elaboración UMAD con base en Mirador Educativo del INEED, a partir de la (ECH-INE).', 
                    font = list(color = "black", size = 12))

```




### _Porcentaje de hogares con niños, niñas y/o adolescentes de 3 a 17 asistentes a centros educativos con por lo menos una persona con tenencia de celular quintil de ingreso del hogar: 2019_  


```{r, echo = FALSE}

b5 <- data.frame(
    Quintil = paste('Quintil', 1:5), 
    Porcentaje = c(98.9,99.7, 100.0, 100.0,100.0)
)
b5 <- b5 %>% 
  ggplot(aes(x = Quintil, y = Porcentaje)) +
  geom_col(aes(fill = Quintil), color = 'black') +
  theme_minimal() +
  labs(x = "", y = "", color = "") +
  theme(legend.position = "none")

ggplotly(b5) %>% 
  config(displayModeBar = F) %>%
    layout(margin = list(b = 100), 
           legend = list(x = 0.5, y = -0.1, orientation = "h", xanchor = "center" )) %>%
    add_annotations(xref = "paper",
                    yref = "paper",
                    x = 1, 
                    y = -0.25, 
                    showarrow = FALSE,
                    text = 'Elaboración UMAD con base en Mirador Educativo del INEED, a partir de la (ECH-INE).', 
                    font = list(color = "black", size = 12))

```



### _Cantidad de hogares con niños, niñas y/o adolescentes de 3 a 17 años asistentes a centros educativos sin por lo menos por lo menos una persona con tenencia de celular según quintil de ingreso del hogar: 2019 2019_  


```{r, echo = FALSE}

b4 <- 
  barra_quintiles %>% filter(grafico == 'barra 4') %>% 
  ggplot(aes(x = Quintil, y = Porcentaje)) +
  geom_col(aes(fill = Quintil), color = 'black') +
  theme_minimal() +
  labs(x = "", y = "", color = "") +
  theme(legend.position = "none")

ggplotly(b4) %>% 
  config(displayModeBar = F) %>%
    layout(margin = list(b = 100), 
           legend = list(x = 0.5, y = -0.1, orientation = "h", xanchor = "center" )) %>%
    add_annotations(xref = "paper",
                    yref = "paper",
                    x = 1, 
                    y = -0.25, 
                    showarrow = FALSE,
                    text = 'Elaboración UMAD con base en Mirador Educativo del INEED, a partir de la (ECH-INE).', 
                    font = list(color = "black", size = 12))

```








<br />


### **Tensión sobre los cuidados en el hogar** 

La información de la condición de actividad de los adultos que viven con niños y niñas sirve para evidenciar la tensión que la suspensión de la educación presencial ejerce sobre los cuidados de niños y niñas en los hogares. 

### _Porcentaje de hogares con niños de 0 a 11 años asistentes a centros educativos según actividad de mayores de 18 años según quintil de ingreso del hogar: 2019_    


```{r, echo = FALSE}

b8 <- 
  barra_apilada %>% 
    ggplot(aes(fill = Categoria, y = Porcentaje, x = Quintil)) + 
    geom_bar(position = "stack", stat = "identity", color = 'black') +
    theme_minimal() +
    labs(x = "", y = "", color = "")

ggplotly(b8) %>% 
  config(displayModeBar = F) %>%
    layout(margin = list(b = 150), 
           legend = list(x = 0.5, y = -0.1, orientation = "h", xanchor = "center" )) %>%
    add_annotations(xref = "paper",
                    yref = "paper",
                    x = 1, 
                    y = -0.5, 
                    showarrow = FALSE,
                    text = 'Elaboración UMAD con base en Mirador Educativo del INEED, a partir de la (ECH-INE).', 
                    font = list(color = "black", size = 12))

```

### _Cantidad de hogares con niños de 0 a 11 años asistentes a centros educativos con totalidad de mayores de 18 años económicamente activos según quintil de ingreso del hogar: 2019_ 




```{r, echo = FALSE}

b7 <- data.frame(
    Quintil = paste('Quintil', 1:5), 
    Porcentaje = c(70042,52245,40561,31985,18887)
)
b7 <- b7 %>% 
  ggplot(aes(x = Quintil, y = Porcentaje)) +
  geom_col(aes(fill = Quintil), color = 'black') +
  theme_minimal() +
  labs(x = "", y = "", color = "") +
  theme(legend.position = "none")

ggplotly(b7) %>% 
  config(displayModeBar = F) %>%
    layout(margin = list(b = 100), 
           legend = list(x = 0.5, y = -0.1, orientation = "h", xanchor = "center" )) %>%
    add_annotations(xref = "paper",
                    yref = "paper",
                    x = 1, 
                    y = -0.25, 
                    showarrow = FALSE,
                    text = 'Elaboración UMAD con base en Mirador Educativo del INEED, a partir de la (ECH-INE).', 
                    font = list(color = "black", size = 12))

```











<br />
